ACORDAO-COMPLETO-2467340

ACÓRDÃO 9426/2021 ATA 24/2021 - PRIMEIRA CÂMARA

VISTOS, relatados e discutidos estes autos de tomada de contas especial instaurada pela Secretaria Especial de Cultura em razão da omissão no dever de prestar contas dos recursos captados no projeto cultural Pronac 09-6865, que tinha por objeto a publicação de biografia do Dr. Carlos Murilo Felício dos Santos, ex-Deputado Federal, secretário e amigo particular do Presidente Juscelino Kubitscheck, 
ACORDAM os Ministros do Tribunal de Contas da União, reunidos em sessão da 1ª Câmara, ante as razões expostas pelo Relator, em:
9.1. rejeitar as alegações de defesa apresentadas pelo sr. Luiz Alberto Pimenta Felício dos Santos; 
9.2. considerar revéis a sra. Gildete da Conceição Galdino Castilho - cônjuge e administradora provisória do espólio do sr. Adelmo Franco Castilho - e a empresa JK Cultural Ltda. - ME para todos os efeitos, dando-se prosseguimento ao processo, com fulcro no art. 12, § 3º, da Lei 8.443/1992; 
9.3. julgar irregulares as contas da empresa JK Cultural Ltda. - ME, do sr. Adelmo Franco Castilho e do sr. Luiz Alberto Pimenta Felício dos Santos, nos termos dos arts. 1º, inciso I, 16, inciso III, alíneas "a" e "c", da Lei 8.443/1992, c/c os arts. 19 e 23, inciso III, da mesma Lei, condenando o espólio do sr. Adelmo Franco Castilho, a empresa JK Cultural Ltda. - ME e o Sr. Luiz Alberto Pimenta Felício dos Santos, solidariamente, ao pagamento das importâncias a seguir especificadas, atualizadas monetariamente e acrescidas dos juros de mora, calculadas a partir das datas discriminadas até a data da efetiva quitação do débito, fixando-lhes o prazo de quinze dias, para que comprovem, perante o Tribunal, o recolhimento das referidas quantias aos cofres do Fundo Nacional de Cultura, nos termos do art. 23, inciso III, alínea "a", da citada lei, c/c o art. 214, inciso III, alínea "a", do Regimento Interno do TCU.  
	DATA DA OCORRÊNCIA
	VALOR ORIGINAL (R$) 

	8/9/2010
	5.000,00

	10/9/2010
	5.000,00

	27/10/2010
	5.000,00

	29/10/2010
	5.000,00

	13/7/2011
	109.999,90

9.4. aplicar individualmente à empresa JK Cultural Ltda. - ME e ao sr. Luiz Alberto Pimenta Felício dos Santos a multa prevista no art. 57 da Lei 8.443/1992, no valor de R$ 120.000,00 (cento e vinte mil reais) , fixando-lhes o prazo de quinze dias, a contar da respectiva notificação, para que comprovem, perante o Tribunal (art. 214, III, alínea "a", do Regimento Interno do TCU) , o recolhimento da dívida aos cofres do Tesouro Nacional, atualizada monetariamente desde a data deste acórdão até a do efetivo recolhimento, se pagas após o vencimento, na forma da legislação em vigor;
9.5. informar ao sr. Luiz Alberto Pimenta Felício dos Santos que, caso se demonstre, por via recursal, a correta aplicação dos recursos, poderá ser reaplicada a multa do art. 58, inciso I, da Lei 8.443/1992, antes absorvida pela multa do art. 57 do mesmo diploma legal;
9.6. autorizar, desde logo, a cobrança judicial das dívidas, caso não atendidas as notificações, na forma do disposto no art. 28, inciso II, da Lei 8.443/1992; 
9.7. autorizar também, desde logo, se requerido, com fundamento no art. 26 da Lei 8.443, de 1992, c/c o art. 217, §§ 1º e 2º do Regimento Interno do TCU, o parcelamento das dívidas em até 36 parcelas, incidindo, sobre cada parcela, corrigida monetariamente, os correspondentes acréscimos legais, fixando-lhe o prazo de quinze dias, a contar do recebimento da notificação, para comprovar, perante o Tribunal, o recolhimento da primeira parcela, e de trinta dias, a contar da parcela anterior, para comprovar os recolhimentos das demais parcelas, devendo incidir, sobre cada valor mensal, atualizado monetariamente, os juros de mora devidos, no caso do débito, na forma prevista na legislação em vigor, alertando os responsáveis de que a falta de comprovação do recolhimento de qualquer parcela importará o vencimento antecipado do saldo devedor, nos termos do § 2º do art. 217 do Regimento Interno deste Tribunal;
9.8. dar ciência desta deliberação à Procuradoria da República no Estado de Minas Gerais, nos termos do § 3º do art. 16 da Lei 8.443/1992, para adoção das medidas cabíveis, à Secretaria Especial de Cultura e aos responsáveis.

Tomada de contas especial instaurada pela Secretaria Especial de Cultura em razão de omissão no dever de prestar contas dos recursos captados, com fundamento na Lei Rouanet, para a publicação de livro com a biografia do Dr. Carlos Murilo Felício dos Santos, ex-deputado federal, secretário e amigo particular de Juscelino Kubitschek.

Primeira Câmara

Secretaria Especial da Cultura.

3. Responsáveis: Adelmo Franco Castilho (XXX.505.056-XX); Jk Cultural Ltda - Me (09.618.066/0001-14); Luiz Alberto Pimenta Felicio dos Santos (XXX.872.726-XX).

13.1. Ministros presentes: Walton Alencar Rodrigues (Presidente), Benjamin Zymler (Relator) e Jorge Oliveira.
13.2. Ministro-Substituto convocado: Augusto Sherman Cavalcanti.
13.3. Ministro-Substituto presente: Weder de Oliveira.

BENJAMIN ZYMLER

Adoto como relatório a instrução elaborada por auditor da Secex-TCE (peça 71) , que contou com a anuência dos dirigentes da mencionada unidade técnica (peças 72 e 73) : 
"1. 	Trata-se de Tomada de Contas Especial instaurada pela Secretaria Especial de Cultura - Ministério da Cidadania, em desfavor da JK Cultural Ltda. - ME (CNPJ: 09.618.066/0001-14) , do Sr. Adelmo Franco Castilho (CPF: XXX.505.056-XX) e do Sr. Luiz Alberto Pimenta Felício dos Santos (CPF: XXX.872.726-XX) , Sócios-Administradores da JK Cultural Ltda. - ME, no âmbito do Pronac 09-6865 (Peça 4, p. 1) , que tinha por objeto "publicar a biografia do Dr. Carlos Murilo Felício dos Santos, ex-Deputado Federal, secretário e amigo particular do Presidente Juscelino Kubitscheck e Secretário de Governo do Distrito Federal" (Peça 1, p. 1-6) , em razão da impugnação total das despesas realizadas, no valor de R$ 129.999,90, em virtude da omissão no dever de prestar contas.
HISTÓRICO 	 
2.	A Portaria MinC 044/2010 autorizou a captação do valor de apoio, totalizando R$ 136.244.90, no período inicial de 9/2 a 31/10/2010 (Peça 4, p. 1) , tendo sido prorrogado até 31/12/2010 (Peça 5, p. 3) , recaindo o prazo para prestação de contas até 31/1/2011  (de acordo com o § 1º do art.78 da IN-MinC 1/2013) .
3.	Do total autorizado, foram captados pelo proponente R$ 129.999,90, correspondentes a 95,41% do total autorizado, conforme atestam os recibos de captação abaixo:
	Data
	Valor (R$) 
	Localizador

	8/9/2010
	5.000,00
	Peças 6 e 7, p. 1

	10/9/2010
	5.000,00
	Peça 6, p. 2, e Peça 7, p. 1

	27/10/2010
	5.000,00
	Peça 6, p. 3, e Peça 7, p. 1

	29/10/2010
	5.000,00
	Peça 6, p. 4, e Peça 7, p. 1

	13/7/2011
	109.999,90
	Peça 6, p. 5, e Peça 7, p. 1

	Total
	129.999,90
	
4.	Em relação às efetivas comunicações, o órgão instaurador diligenciou e notificou devidamente os responsáveis acerca da omissão no dever legal de prestar contas dos recursos recebidos, requerendo a devolução dos valores ou a adoção das providências devidas (vide quadro à Peça 29, p. 5, item 10) . 
	Notificação
	Data
	Localizador

	Comunicado 430
	2/8/2017
	Peça 11, p. 1-3, e Peça 14, p. 1-2

	Comunicado 431
	2/8/2017
	Peça 12, p. 1-3, e Peça 15, p. 1-2

	Comunicado 432
	2/8/2017
	Peça 13, p. 1-3, e Peça 16, p. 1-2

	Ofício 057
	22/2/2018
	Peça 17, p. 1-7, e Peça 19, p. 1-2

	Ofício 058
	22/2/2018
	Peça 18, p. 1-7, e Peça 20, p. 1-2

5.	 A gestão empreendida no projeto foi qualificada como irregular devido à omissão no dever de prestar contas, conforme o Laudo Final sobre a Prestação de Contas 202/2017, de 17/7/2017 (Peça 9, p. 1-2) , que determinou sua reprovação e deferiu a inadimplência dos responsáveis.
6.	Diante da não apresentação da prestação de contas e da consequente não demonstração da boa e regular gestão dos recursos repassados, assim como da não devolução dos recursos, instaurou-se o presente processo. Nesse sentido, no Relatório de Tomada de Contas Especial 133/2018, de 28/3/2018 (Peça 29, p. 1-6) , concluiu-se que o prejuízo importa no valor original de R$ 129.999,90, imputando-se a responsabilidade solidária à JK Cultural Ltda. - ME (CNPJ: 09.618.066/0001-14) , ao Sr. Adelmo Franco Castilho (CPF: XXX.505.056-XX) e ao Sr. Luiz Alberto Pimenta Felício dos Santos (CPF: XXX.872.726-XX) , Sócios-Administradores da JK Cultural Ltda. - ME
7.	O Relatório de Auditoria 1115/2018 da Controladoria Geral da União (Peça 30, p. 1-4) ratificou o posicionamento do Tomador de Contas. Após serem emitidos o Certificado de Auditoria, o Parecer do Dirigente e o Pronunciamento Ministerial (Peças 31 a 33) , o processo foi remetido a esse Tribunal. 
8. 	Diante do exposto, na instrução presente na peça 35 foi proposto:
a) realizar a citação do Sr. Adelmo Franco Castilho (CPF: XXX.505.056-XX) , do Sr. Luiz Alberto Pimenta Felício dos Santos (CPF: XXX.872.726-XX) , Sócios-Administradores da JK Cultural Ltda. - ME, e da JK Cultural Ltda. - ME (CNPJ: 09.618.066/0001-14) , na pessoa de seu representante legal, com fundamento nos arts. 10, § 1º, e 12, incisos I e II, da Lei 8.443/1992 c/c o art. 202, incisos I e II, do RI/TCU, para que, no prazo de quinze dias, apresentem alegações de defesa e/ou recolham, aos cofres do Fundo Nacional de Cultura, as quantias abaixo indicadas, atualizadas monetariamente a partir da respectiva data até o efetivo recolhimento, abatendo-se na oportunidade a quantia eventualmente ressarcida, na forma da legislação em vigor, em decorrência da irregularidade descrita abaixo: 
a.1) Irregularidade: não comprovação da boa e regular aplicação dos recursos recebidos por força do Pronac 09-6865, em virtude da impugnação total das despesas, no valor de R$ 129.999,90, em razão da omissão no dever de prestar contas, cujo prazo expirou em 31/1/2011.
a.2) Dispositivos violados: parágrafo único do art. 70 da Constituição Federal; art. 93 do Decreto-Lei 200/67; § 3º do art. 56 da Portaria Interministerial MPOG/MF/CGU 127/2008, com a redação dada pela Portaria 534, de 30/12/2009;
a.3) Valor original do débito e data: 
	VALOR ORIGINAL (Real) 
	DATA DA OCORRÊNCIA 
	DÉBITO/CREDITO 

	8/9/2010
	5.000,00
	Débito

	10/9/2010
	5.000,00
	Débito

	27/10/2010
	5.000,00
	Débito

	29/10/2010
	5.000,00
	Débito

	13/7/2011
	109.999,90
	Débito

a.4) Valor total do débito atualizado até 29/3/2019: R$ 203.269,63.
a.5) Responsáveis Solidários: 
	a.5.1) JK Cultural Ltda. - ME (CNPJ: 09.618.066/0001-14) :
			a.5.1.1) Conduta: não comprovar a execução do objeto previsto no Pronac 09-6865, em razão da omissão no dever de prestar contas dos recursos recebidos, cujo prazo expirou em 31/1/2011.
			a.5.1.2) Nexo de causalidade: a não apresentação da prestação de contas dos recursos recebidos por meio do Pronac 09-6865, pactuado entre o MinC e a JK Cultural Ltda. - ME, propiciou a não comprovação da boa e regular aplicação dos recursos, e, consequentemente, em presunção de prejuízo ao Erário no valor de R$ 129.999,90.
a.5.1.3) Culpabilidade: não há excludentes de ilicitude, de culpabilidade ou de punibilidade; é razoável supor que a empresa, por meio de seu responsável, tinha consciência da ilicitude de sua conduta; era exigível da empresa, por meio de seu responsável, conduta diversa daquela que foi adotada, qual seja, a de apresentar documentação comprobatória apta a demonstrar o nexo de causalidade das despesas com o projeto.¿
		a.5.2)  Sr. Adelmo Franco Castilho (CPF: XXX.505.056-XX) :
	a.5.2.1) Conduta: não comprovar a boa e regular aplicação dos recursos recebidos por força do Pronac 09-6865, em razão da omissão no dever de prestar contas dos recursos recebidos, cujo prazo expirou em 31/1/2011.
a.5.2.2) Nexo de causalidade: a omissão no dever de prestar contas dos recursos recebidos por meio do Pronac 09-6865, pactuado entre o MinC e a JK Cultural Ltda. - ME, propiciou a não comprovação da boa e regular aplicação dos recursos, e, consequentemente, em presunção de prejuízo ao Erário no valor de R$ 129.999,90.
a.5.2.3) Culpabilidade: a conduta do Sr. Adelmo Franco Castilho é reprovável, posto haver elementos indicativos da consciência da ilicitude praticada, já que, na condição de Sócio-Administrador da JK Cultural Ltda. - ME à época dos fatos, deveria estar ciente de suas atribuições como dirigente da entidade, principalmente no que se refere ao dever de prestar contas dos recursos recebidos por força do Pronac 09-6865, pactuado entre o MinC e a JK Cultural Ltda. - ME, sendo razoável exigir do responsável conduta diversa daquela que adotou, qual seja, apresentar a prestação de contas no prazo previsto.
				a.5.3)  Sr. Luiz Alberto Pimenta Felício dos Santos (CPF: XXX.872.726-XX) :
	a.5.3.1) Conduta: não comprovar a boa e regular aplicação dos recursos recebidos por força do Pronac 09-6865, em razão da omissão no dever de prestar contas dos recursos recebidos, cujo prazo expirou em 31/1/2011.
a.5.3.2) Nexo de causalidade: a omissão no dever de prestar contas dos recursos recebidos por meio do Pronac 09-6865, pactuado entre o MinC e a JK Cultural Ltda. - ME, propiciou a não comprovação da boa e regular aplicação dos recursos, e, consequentemente, em presunção de prejuízo ao Erário no valor de R$ 129.999,90.
a.5.3.3) Culpabilidade: a conduta do Sr. Luiz Alberto Pimenta Felício dos Santos é reprovável, posto haver elementos indicativos da consciência da ilicitude praticada, já que, na condição de Sócio-Administrador da JK Cultural Ltda. - ME à época dos fatos, deveria estar ciente de suas atribuições como dirigente da entidade, principalmente no que se refere ao dever de prestar contas dos recursos recebidos por força do Pronac 09-6865, pactuado entre o MinC e a JK Cultural Ltda. - ME, sendo razoável exigir do responsável conduta diversa daquela que adotou, qual seja, apresentar a prestação de contas no prazo previsto.
d) ouvir o Sr. Adelmo Franco Castilho (CPF: XXX.505.056-XX) , Sócio-Administrador da JK Cultural Ltda. - ME, em audiência, com fundamento nos arts. 10, § 1º, e 12, incisos I e III, da Lei 8.443/1992 c/c o art. 202, incisos I e III, do RI/TCU, para que, no prazo de quinze dias, apresente razões de justificativa quanto à irregularidade descrita abaixo.
	d.1) Irregularidade: não cumprimento do prazo estipulado para a prestação de contas dos recursos recebidos por meio do Pronac 09-6865, expirado em 31/1/2011.
d.2) Conduta: descumprir o prazo estipulado, 31/1/2011, para prestação de contas dos valores transferidos por meio do Pronac 09-6865.
d.3) Dispositivos violados: parágrafo único do art. 70 da Constituição Federal; art. 93 do Decreto-Lei 200/67; § 3º do art. 56 da Portaria Interministerial MPOG/MF/CGU 127/2008, com a redação dada pela Portaria 534, de 30/12/2009.
	d.4) Nexo de causalidade: a conduta adotada impediu de se comprovar o nexo entre o objeto pactuado no convênio e os recursos destinados a esse ajuste, de modo que se caracterizou a impossibilidade de se aferir a boa e regular gestão dos recursos captados com amparo no Pronac 09-6865.
	d.5) Culpabilidade: não há excludentes de ilicitude, de culpabilidade e de punibilidade; é razoável supor que o responsável tinha consciência da ilicitude de sua conduta; era exigível conduta diversa da praticada, qual seja, desincumbir-se do seu dever por meio da apresentação da prestação de contas no prazo e forma devidos.
e) ouvir o Sr. Luiz Alberto Pimenta Felício dos Santos (CPF: XXX.872.726-XX) , Sócio-Administrador da JK Cultural Ltda. - ME, em audiência, com fundamento nos arts. 10, § 1º, e 12, incisos I e III, da Lei 8.443/1992 c/c o art. 202, incisos I e III, do RI/TCU, para que, no prazo de quinze dias, apresente razões de justificativa quanto à irregularidade descrita abaixo.
	d.1) Irregularidade: não cumprimento do prazo estipulado para a prestação de contas dos recursos recebidos por meio do Pronac 09-6865, expirado em 31/1/2011.
d.2) Conduta: descumprir o prazo estipulado, 31/1/2011, para prestação de contas dos valores transferidos por meio do Pronac 09-6865.
d.3) Dispositivos violados: parágrafo único do art. 70 da Constituição Federal; art. 93 do Decreto-Lei 200/67; § 3º do art. 56 da Portaria Interministerial MPOG/MF/CGU 127/2008, com a redação dada pela Portaria 534, de 30/12/2009.
	d.4) Nexo de causalidade: a conduta adotada impediu de se comprovar o nexo entre o objeto pactuado no convênio e os recursos destinados a esse ajuste, de modo que se caracterizou a impossibilidade de se aferir a boa e regular gestão dos recursos captados com amparo no Pronac 09-6865.
	d.5) Culpabilidade: não há excludentes de ilicitude, de culpabilidade e de punibilidade; é razoável supor que a responsável tinha consciência da ilicitude de sua conduta; era exigível conduta diversa da praticada, qual seja, desincumbir-se do seu dever por meio da apresentação da prestação de contas no prazo e forma devidos.
Em cumprimento ao pronunciamento da unidade (peça 37) , foram efetuadas citações do responsável, nos moldes adiante:
	a) Gildete da Conceição Galdino Castilho - administradora provisória do espólio de Adelmo Franco Castilho
Comunicação: Ofício 49.412/2020-Secomp-4
Data da Expedição: 21/9/2020, (peça 68) 
Recebido em 23/9/2020, (peça 69) 
Origem do endereço:  Receita Federal
b) Adelmo Franco Castilho
Comunicação: Ofício 28060/2020-Secomp-4
Data da Expedição: 17/06/2020, (peça 62) 
Recebido em 23/6/2020, (peça 65) . 
Origem do endereço: Receita Federal
c) JK Cultural Ltda. - ME
Comunicação: Ofício 3047/2019-SecexTCE
Data da Expedição: 05/06/2019, (peça 39) 
Recebido em 8/6/2019, (peça 42) . 
Origem do endereço: Receita Federal
d) Luiz Alberto Pimenta Felício dos Santos
Comunicação: Ofício 3.045-2019-SecexTCE
Data da Expedição: 5/6/2019, (peça 41) 
Devolvido sob a rubrica "mudou-se"
Origem do endereço: Receita Federal
Comunicação: Ofício 28.062/2020-Secomp-4
Data da Expedição: 5/6/2019, (peça 40) 
Ciência em 8/6/2019
Origem do endereço: TSE 
	1.1.1. Jj

Inicialmente, verifica-se que o Sr. Adelmo Franco Castilho faleceu em 30/9/2014, conforme certidão de óbito presente na peça 45. Conforme Despacho de Conclusão das Comunicações Processuais (peça 67 e 70) , as providências inerentes às comunicações processuais foram concluídas. Transcorrido o prazo regimental, a Sra. Gildete da Conceição Galdino Castilho - cônjuge e administradora provisória do espólio de Adelmo Franco Castilho e a empresa JK Cultural Ltda. - ME permaneceram silentes, devendo ser considerados revéis, nos termos do art. 12, §3º, da Lei 8.443/1992. Já o Sr. Luiz Alberto Pimenta Felício dos Santos (CPF: XXX.872.726-XX) , apresentou seus argumentos de defesa por intermédio dos documentos presente na peça 66.
EXAME TÉCNICO
Da validade das notificações:
11.	Preliminarmente, cumpre tecer breves considerações sobre a forma como são realizadas as comunicações processuais no TCU. A esse respeito, destacam-se o art. 179, do Regimento Interno do TCU (Resolução 155, de 4/12/2002) e o art. 4º, inciso III, § 1º, da Resolução TCU 170, de 30 de junho de 2004, in verbis:
Art. 179. A citação, a audiência ou a notificação, bem como a comunicação de diligência, farse-ão:
I - mediante ciência da parte, efetivada por servidor designado, por meio eletrônico, fac-símile, telegrama ou qualquer outra forma, desde que fique confirmada inequivocamente a entrega da comunicação ao destinatário;
II - mediante carta registrada, com aviso de recebimento que comprove a entrega no endereço do destinatário;
III - por edital publicado no Diário Oficial da União, quando o seu destinatário não for localizado
 (...) 
Art. 3º As comunicações serão dirigidas ao responsável, ou ao interessado, ou ao dirigente de órgão ou entidade, ou ao representante legal ou ao procurador constituído nos autos, com poderes expressos no mandato para esse fim, por meio de:
I - correio eletrônico, fac-símile ou telegrama;
II - servidor designado;
III - carta registrada, com aviso de recebimento;
IV - edital publicado no Diário Oficial da União, quando o seu destinatário não for localizado, nas hipóteses em que seja necessário o exercício de defesa.
Art. 4º. Consideram-se entregues as comunicações:
I - efetivadas conforme disposto nos incisos I e II do artigo anterior, mediante confirmação da ciência do destinatário;
II - realizadas na forma prevista no inciso III do artigo anterior, com o retorno do aviso de recebimento, entregue comprovadamente no endereço do destinatário;
III - na data de publicação do edital no Diário Oficial da União, quando realizadas na forma prevista no inciso IV do artigo anterior.
§ 1º O endereço do destinatário deverá ser previamente confirmado mediante consulta aos sistemas disponíveis ao Tribunal ou a outros meios de informação, a qual deverá ser juntada ao respectivo processo.
 (...) 
12.	Bem se vê, portanto, que a validade da citação via postal não depende de que o aviso de recebimento seja assinado pelo próprio destinatário da comunicação, o que dispensa, no caso em tela, a entrega do AR em "mãos próprias". A exigência da norma é no sentido de o Tribunal verificar se a correspondência foi entregue no endereço correto, residindo aqui a necessidade de certeza inequívoca. 
Não é outra a orientação da jurisprudência do TCU, conforme se verifica dos julgados a seguir transcritos:
São válidas as comunicações processuais entregues, mediante carta registrada, no endereço correto do responsável, não havendo necessidade de que o recebimento seja feito por ele próprio (Acórdão 3648/2013-TCU-Segunda Câmara, Relator Ministro JOSÉ JORGE) ;
É prescindível a entrega pessoal das comunicações pelo TCU, razão pela qual não há necessidade de que o aviso de recebimento seja assinado pelo próprio destinatário. Entregandose a correspondência no endereço correto do destinatário, presume-se o recebimento da citação. (Acórdão 1019/2008-TCU-Plenário, Relator Ministro BENJAMIN ZYMLER) ;
As comunicações do TCU, inclusive as citações, deverão ser realizadas mediante Aviso de Recebimento - AR, via Empresa Brasileira de Correios e Telégrafos, bastando para sua validade que se demonstre que a correspondência foi entregue no endereço correto. (Acórdão 1526/2007-TCU-Plenário, Relator Ministro AROLDO CEDRAZ) .
A validade do critério de comunicação processual do TCU foi referendada pelo Supremo Tribunal Federal, nos termos do julgamento do MS-AgR 25.816/DF, por meio do qual se afirmou a desnecessidade da ciência pessoal do interessado, entendendo-se suficiente a comprovação da entrega do "AR" no endereço do destinatário:
Ementa: agravo regimental. Mandado de segurança. Desnecessidade de intimação pessoal das decisões do tribunal de contas da união. art. 179 do regimento interno do TCU. Intimação do ato impugnado por carta registrada, iniciado o prazo do art. 18 da lei nº 1.533/51 da data constante do aviso de recebimento. Decadência reconhecida. Agravo improvido.
O envio de carta registrada com aviso de recebimento está expressamente enumerado entre os meios de comunicação de que dispõe o Tribunal de Contas da União para proceder às suas intimações.
O inciso II do art. 179 do Regimento Interno do TCU é claro ao exigir apenas a comprovação da entrega no endereço do destinatário, bastando o aviso de recebimento simples. 
Da revelia dos responsáveis, Sra. Gildete da Conceição Galdino Castilho - cônjuge e administradora provisória do espólio de Adelmo Franco Castilho e a empresa JK Cultural Ltda. - ME
No caso vertente, a Sra. Gildete da Conceição Galdino Castilho - cônjuge e administradora provisória do espólio de Adelmo Franco Castilho foi notificada no endereço constante no sistema CPF da Receita 	Federal. A entrega do ofício citatório nesse endereço ficou comprovada, conforme se verifica a seguir:
Comunicação: Ofício 49.412/2020-Secomp-4. Data da Expedição: 21/9/2020, (peça 68) . Recebido em 23/9/2020, (peça 69) . Origem do endereço:  Receita Federal.
A empresa JK Cultural Ltda. - ME foi notificada no endereço constante no sistema CNPJ da Receita 	Federal. A entrega do ofício citatório nesse endereço ficou comprovada, conforme se verifica a seguir:
Comunicação: Ofício 3047/2019-SecexTCE. Data da Expedição: 05/06/2019, (peça 39) . Recebido em 8/6/2019, (peça 42) . Origem do endereço: Receita Federal
Nos processos do TCU, a revelia não leva à presunção de que seriam verdadeiras todas as imputações levantadas contra os responsáveis, diferentemente do que ocorre no processo civil, em que a revelia do réu opera a presunção da verdade dos fatos narrados pelo autor (Acórdão 1009/2018-TCU-Plenário, Relator: BRUNO DANTAS; 2369/2013 - TCU - Plenário, Relator: BENJAMIN ZYMLER e 2449/2013 - TCU - Plenário, Relator: BENJAMIN ZYMLER) . Dessa forma, a avaliação da responsabilidade do agente não pode prescindir da prova existente no processo ou para ele carreada. 
Ao não apresentar sua defesa, o responsável deixou de produzir prova da regular aplicação dos recursos sob sua responsabilidade, em afronta às normas que impõem aos gestores públicos a obrigação legal de, sempre que demandados pelos órgãos de controle, apresentar os documentos que demonstrem a correta utilização das verbas públicas, a exemplo do contido no art. 93 do Decreto-Lei 200/1967: "Quem quer que utilize dinheiros públicos terá de justificar seu bom e regular emprego na conformidade das leis, regulamentos e normas emanadas das autoridades administrativas competentes." 
Mesmo as alegações de defesa não sendo apresentadas, considerando o princípio da verdade real que rege esta Corte, procurou-se buscar, em manifestações dos responsáveis na fase interna desta Tomada de Contas Especial, se havia algum argumento que pudesse ser aproveitado a seu favor, fato não observado.
Dessa forma, a Sra. Gildete da Conceição Galdino Castilho - administradora provisória do espólio de Adelmo Franco Castilho e a empresa JK Cultural Ltda. - ME devem ser consideradas revéis, nos termos do art. 12, §3º, da Lei 8.443/1992.
Já quanto ao Sr. Luiz Alberto Pimenta Felício dos Santos (CPF: XXX.872.726-XX) , ele apresentou seus argumentos de defesa por intermédio da peça 66, argumentos a seguir elencados e analisados.
	Argumento: Afirma que não houve prejuízo ao erário, apenas questões formais, já que os serviços foram prestados.
	Análise: Não há provas nos autos de que os serviços foram prestados, pois não foi apresentada a prestação de contas com os respectivos comprovantes da execução dos objetos pactuados.
		Argumento: Alega que o gestor apresentou regular aplicação dos recursos recebidos.
	Análise: O gestor não comprovou a regular aplicação dos recursos recebidos, pois os elementos que teria para fazê-lo seriam os documentos da prestação de contas, os quais não foram apresentados.
		Argumento:  Considera que não houve má fé.
	Análise: Não procede a alegação de inexistência de má-fé, a fim de desconstituir a responsabilidade do defendente. Sua responsabilidade é fundamentada na incidência de hipóteses legais objetivas, que não apresentam nenhum pressuposto de má-fé, locupletamento ou desfalque. O responsável é que deve demonstrar o bom uso do dinheiro público, não o TCU que deve comprovar a culpa dele. Nessa linha, cita-se excerto do Voto proferido pelo Ministro Benjamin Zymler, no Acórdão 1905/2004-TCU-Segunda Câmara, in verbis:
Insistiu o recorrente na tese de que o débito somente lhe poderia ser atribuído se provados, além da ocorrência do dano, a culpa ou o dolo. Por certo não se aplica no âmbito do processo no TCU a teoria da responsabilidade objetiva, que prescinde a demonstração de culpa ou dolo. Contudo, o parágrafo único do art. 70 da Constituição Federal impõe ao gestor público o dever de demonstrar a boa e regular aplicação dos recursos sob sua guarda, sendo que a omissão ou falta de exação no cumprimento dessa obrigação induz a presunção de culpa. Não cabe ao Tribunal de Contas da União provar a culpa do agente público, mas antes exigir que esse demonstre por meio da competente prestação de contas, que administrou o patrimônio público de acordo com a lei. Caso não logre produzir tal prestação de contas, restará presumida sua culpa.
	Argumento: Afirma que foi efetivada a entrega ao Ministério da Cultura de 200 volumes do livro de JK em junho de 2012 além da devolução dos recibos e documentos pertencentes ao Ministério da Cultura em junho/2012.
	Análise: o responsável não apresentou comprovantes destas supostas entregas.
	Argumento: Alega que nenhum dos sócios foi comunicado de qualquer evento exigido pelo sistema credor, seja para tomada de contas ou qualquer outra diligência, não se podendo falar em descumprimento de conduta a ensejar qualquer evidência de má fé.
	Análise: O argumento do responsável quanto a ausência de comunicação não pode prosperar. Isso porque, conforme se verifica na peça 13, o responsável foi notificado por intermédio do Comunicado 432/2017, de 2/8/2017 da reprovação da prestação de contas, ocasião em que lhe foi solicitado efetuar o recolhimento dos recursos impugnados ao Fundo Nacional de Cultura.
	Cumpre, ainda, destacar que existe distinção entre fase interna e fase externa de uma tomada de contas. Na fase interna, aquela promovida no âmbito do órgão público em que os fatos ocorreram, não há litígio ou acusação, mas apenas verificação de fatos e apuração de autoria. Constitui procedimento inquisitório de coleta de provas assemelhado ao inquérito policial, no qual não se tem uma relação processual constituída nem há prejuízo ao responsável. O estabelecimento do contraditório nessa fase não é obrigatório, pois há mero ato investigatório sem formalização de culpa. Como não existem partes nem antagonismos de interesse nessa fase, a ausência de citação ou de oportunidade de contradição dos documentos juntados não enseja nulidade.
	A garantia ao direito à ampla defesa e ao contraditório se dá, nos termos do devido processo legal, na fase externa da tomada de contas especial, que se inicia com a autuação do processo junto a este Tribunal e finda com o julgamento. Esse é o entendimento desta Corte de Contas, conforme consignado nos Acórdão 1540/2009-TCU-Primeira Câmara, 2.329/2006-2ª Câmara e 2.647/2007-Plenário.
	Como o responsável foi devidamente citado por este Tribunal, não pode alegar cerceamento de defesa pela ausência de oportunidade de ser ouvido na fase interna do processo de contas especial, mesmo porque ele foi notificado na fase interna, por intermédio do Comunicado 432/2017, de 2/8/2017, peça 13.
Ante o exposto, as alegações de defesa e as razões de justificativa apresentados pelo Sr. Luiz Alberto Pimenta Felício dos Santos (CPF: XXX.872.726-XX) , não devem ser aceitas por este Tribunal.
Prescrição da Pretensão Punitiva
	Vale ressaltar que a pretensão punitiva do TCU, conforme Acórdão 1441/2016-TCU-Plenário, Relator: Benjamin Zymler, que uniformizou a jurisprudência acerca dessa questão, subordina-se ao prazo geral de prescrição indicado no art. 205 do Código Civil, que é de dez anos, contado da data de ocorrência da irregularidade sancionada, nos termos do art. 189 do Código Civil, sendo este prazo interrompido pelo ato que ordenar a citação, a audiência ou a oitiva dos responsáveis.
No caso em exame, não ocorreu a prescrição da pretensão punitiva, uma vez que o prazo para prestação de contas terminou em 31/1/2011 e o ato de ordenação da citação ocorreu em 29/3/2019, (peça 36) , antes de decorridos dez anos.
Cumulatividade de multas 
Quanto à possibilidade de aplicação cumulativa das multas dos arts. 57 e 58, inciso I, da Lei 8.443/1992, ainda que seja adequada a realização de citação e audiência do responsável, por força do disposto no art. 209, §4º, do Regimento Interno do TCU, o Tribunal reconhece que existe relação de subordinação entre as condutas de "não comprovação da aplicação dos recursos" e de "omissão na prestação de contas", sendo a primeira consequência da segunda, o que enseja, na verificação das duas irregularidades, a aplicação da multa do art. 57, com o afastamento da multa do art. 58, inciso I, em atenção ao princípio da absorção (Acórdão 9579/2015-TCU-Segunda Câmara, Relator Ministro Vital do Rêgo; Acórdão 2469/2019-TCU-Primeira Câmara, Relator Ministro Augusto Sherman) .
Conforme leciona Cezar Bitencourt (Tratado de Direito Penal: parte geral - 8ª Edição - São Paulo: Saraiva, 2003. Pg. 565) , na absorção, " (...) a pena do delito mais grave absorve a pena do delito menos grave, que deve ser desprezada". No caso concreto, a "omissão no dever de prestar contas", embora seja uma irregularidade autônoma, funciona como fase ou meio para a consecução da "não comprovação da aplicação dos recursos", havendo clara relação de interdependência entre essas condutas. Dessa forma, recaindo as duas ocorrências num mesmo gestor, deve prevalecer a pena do delito mais grave, qual seja, a multa do art. 57, da Lei 8.443/1992.
CONCLUSÃO
Em face da análise promovida na seção "Exame Técnico", verifica-se que os responsáveis não lograram comprovar a boa e regular aplicação dos recursos. Ademais, inexistem nos autos elementos que demonstrem a boa-fé dos responsáveis ou a ocorrência de outras excludentes de culpabilidade.
Vale ressaltar que a jurisprudência pacífica nesta Corte é no sentido da imprescritibilidade das ações de ressarcimento ao erário (Súmula TCU 282) . Dessa forma, identificado dano ao erário, devese instaurar e julgar o processo de tomada de contas especial para responsabilizar seus agentes causadores, respeitando o direito ao contraditório e à ampla defesa, independentemente de quando ocorreram os atos impugnados.
Verifica-se também que não houve a prescrição da pretensão punitiva, conforme análise já realizada.
Tendo em vista que não constam dos autos elementos que permitam reconhecer a boa-fé do responsável, sugere-se que contas da JK Cultural Ltda. - ME (CNPJ: 09.618.066/0001-14) , do Sr. Adelmo Franco Castilho, (CPF: XXX.505.056-XX) e do Sr. Luiz Alberto Pimenta Felício dos Santos (CPF: XXX.872.726-XX) , sejam julgadas irregulares, nos termos do art. 202, § 6º, do Regimento Interno do TCU, com a imputação do débito atualizado monetariamente ao espólio do Sr. Adelmo Franco Castilho solidariamente com os demais responsáveis. Já quanto a aplicação da multa prevista no art. 57 da Lei 8.443/1992, ela deve ser aplicada apenas à JK Cultural Ltda. e ao Sr. Luiz Alberto Pimenta Felício dos Santos. Quanto ao Sr. Adelmo Franco Castilho, a multa não lhe é aplicável, devido ao seu falecimento.
PROPOSTA DE ENCAMINHAMENTO
Diante do exposto, submetemos os autos à consideração superior, propondo ao Tribunal:
a) rejeitar os argumentos de defesa apresentados pelo Sr. Luiz Alberto Pimenta Felício dos Santos;
b) considerar revéis a Sra. Gildete da Conceição Galdino Castilho - cônjuge e administradora provisória do espólio de Adelmo Franco Castilho e a empresa JK Cultural Ltda. - ME para todos os efeitos, dando-se prosseguimento ao processo, com fulcro no art. 12, § 3º, da Lei 8.443/1992; 
c) julgar irregulares, nos termos dos arts. 1º, inciso I, 16, inciso III, alíneas "a" e "c", da Lei 8.443/1992, c/c os arts. 19 e 23, inciso III, da mesma Lei, as contas da empresa JK Cultural Ltda. - ME (CNPJ: 09.618.066/0001-14) , do Sr. Adelmo Franco Castilho (CPF: XXX.505.056-XX) e do Sr. Luiz Alberto Pimenta Felício dos Santos (CPF: XXX.872.726-XX) , condenando o espolio do Sr. Adelmo Franco Castilho, a empresa JK Cultural Ltda. - ME,  e o Sr. Luiz Alberto Pimenta Felício dos Santos, solidariamente , ao pagamento das importâncias a seguir especificadas, atualizadas monetariamente e acrescidas dos juros de mora, calculadas a partir das datas discriminadas até a data da efetiva quitação do débito, fixando-lhes o prazo de quinze dias, para que comprovem, perante o Tribunal, o recolhimento das referidas quantias aos cofres do Fundo Nacional de Cultura, nos termos do art. 23, inciso III, alínea "a", da citada lei, c/c o art. 214, inciso III, alínea "a", do Regimento Interno do TCU.  
	VALOR ORIGINAL (Real) 
	DATA DA OCORRÊNCIA 
	DÉBITO/CREDITO 

	8/9/2010
	5.000,00
	Débito

	10/9/2010
	5.000,00
	Débito

	27/10/2010
	5.000,00
	Débito

	29/10/2010
	5.000,00
	Débito

	13/7/2011
	109.999,90
	Débito

d) aplicar aos responsáveis JK Cultural Ltda. - ME (CNPJ: 09.618.066/0001-14) , e Luiz Alberto Pimenta Felício dos Santos (CPF: XXX.872.726-XX) ,  a  multa prevista no art. 57 da Lei 8.443/1992 c/c o art. 267 do RI/TCU, fixando-lhe o prazo de quinze dias, a contar da notificação, para que comprovem, perante o Tribunal (art. 214, III, a, do Regimento Interno do TCU) , o recolhimento da dívida aos cofres do Tesouro Nacional, atualizada monetariamente desde a data do acórdão que vier a ser proferido por este Tribunal até a do efetivo recolhimento, se pagas após o vencimento, na forma da legislação em vigor;
e) informar ao responsável Luiz Alberto Pimenta Felício dos Santos (CPF: XXX.872.726-XX) , que, caso se demonstre, por via recursal, a correta aplicação dos recursos, poderá ser reaplicada a multa do art. 58, inciso I, da Lei 8.443/1992, antes absorvida pela multa do art. 57 do mesmo diploma legal;
f) autorizar, desde logo, a cobrança judicial da dívida, caso não atendidas as notificações, na forma do disposto no art. 28, inciso II, da Lei 8.443/1992;
g) autorizar também, desde logo, se requerido, com fundamento no art. 26 da Lei 8.443, de 1992, c/c o art. 217, §§ 1º e 2º do Regimento Interno do TCU, o parcelamento das dívidas em até 36 parcelas, incidindo, sobre cada parcela, corrigida monetariamente, os correspondentes acréscimos legais, fixando-lhe o prazo de quinze dias, a contar do recebimento da notificação, para comprovar, perante o Tribunal, o recolhimento da primeira parcela, e de trinta dias, a contar da parcela anterior, para comprovar os recolhimentos das demais parcelas, devendo incidir, sobre cada valor mensal, atualizado monetariamente, os juros de mora devidos, no caso do débito, na forma prevista na legislação em vigor, alertando os responsáveis de que a falta de comprovação do recolhimento de qualquer parcela importará o vencimento antecipado do saldo devedor, nos termos do § 2º do art. 217 do Regimento Interno deste Tribunal; 
h) enviar cópia do Acórdão a ser prolatado, bem como do Relatório e do Voto que o fundamentarem à Procuradoria da República no Estado de Minas Gerais, nos termos do § 3º do art. 16 da Lei 8.443/1992, c/c o § 7º do art. 209 do Regimento Interno do TCU, para adoção das medidas cabíveis; e
i) enviar cópia do Acórdão que vier a ser proferido a Secretaria Especial de Cultura - Ministério da Cidadania e aos responsáveis, para ciência, informando que a presente deliberação, acompanhada do Relatório e do Voto que a fundamenta, está disponível para a consulta no endereço www.tcu.gov.br/acordaos."
2.	O Ministério Público junto ao TCU manifestou-se de acordo com a proposta da unidade técnica. Transcrevo parecer do Parquet: 
"Cuidam os autos de tomada de contas especial instaurada pela Secretaria Especial de Cultura em desfavor da JK Cultural Ltda. - ME e dos seus sócios-administradores, Srs. Adelmo Franco Castilho (falecido) e Luiz Alberto Pimenta Felício dos Santos, no âmbito do Pronac 09-6865 (peça 3) , que previa a publicação de 2.500 exemplares da biografia do ex-deputado federal Dr. Carlos Murilo Felício dos Santos, secretário e amigo particular do presidente Juscelino Kubitscheck e secretário de governo do Distrito Federal. 
		A TCE foi instaurada em razão da omissão no dever de prestar contas. O dano atribuído aos responsáveis, no valor de R$ 129.999,90, corresponde ao valor total captado (peça 7) .
		Conforme registrado no Relatório de TCE nº 133/2018, o prazo para a apresentação da prestação de contas se escoou em 31/01/2013 (peça 29, p. 3, item 3) . De fato, não obstante a Portaria nº 44, de 8/2/2010, que aprovou o projeto cultural, tenha autorizado o Pronac 09-6865 a captar recursos inicialmente até o dia 31/10/2010 (peça 4) , portarias posteriores, publicadas no DOU, prorrogaram o prazo inicial de captação de recursos sucessivamente até os dias 31/12/2010 (peça 5, p. 3) ; 31/12/2011 (peça 3, p. 5) ; e, finalmente, 31/12/2012 (peça 3, p. 6) . 
		Citados o Sr. Luiz Alberto Pimenta Felício dos Santos (peças 61 e 63) , o espólio do Sr. Adelmo Franco Castilho (peças 68 e 69) e a JK Cultural Ltda. - ME (peças 39 e 42) , apenas o Sr. Luiz Alberto compareceu aos autos, apresentando alegações de defesa que integram a peça 66. Cumpre destacar que a defesa do responsável não foi acompanhada de qualquer documento comprobatório.
		Ao analisar o feito na instrução que integra a peça 71, a SecexTCE propõe, em apertada síntese, que as contas dos responsáveis sejam julgadas irregulares, condenando-se o Sr. Luiz Alberto Pimenta Felício dos Santos, o espólio do Sr. Adelmo Franco Castilho e a JK Cultural Ltda. - ME, solidariamente, ao ressarcimento do dano; e que seja aplicada a multa prevista no artigo 57 da Lei 8.443/1992 ao Sr. Luiz Alberto Pimenta Felício dos Santos e à JK Cultural Ltda. - ME. 
		No que se refere à prescrição, o auditor-instrutor, ao examinar a matéria, informou que não ocorreu a prescrição da pretensão punitiva. Essa conclusão teve como fundamento o não escoamento do prazo decenal estabelecido no artigo 205 do Código Civil, conforme entendimento firmado pelo Tribunal no Acórdão 1441/2016-TCU-Plenário, prolatado em sede de uniformização de jurisprudência. 
		Concordamos com a proposta de mérito apresentada pela Unidade Técnica. Contudo, tendo em vista o julgamento do RE 636886 pelo Supremo Tribunal Federal, entendemos necessário fazer um registro pontual acerca do nosso entendimento pela adoção da prescrição da pretensão punitiva com base na disciplina estabelecida pela Lei 9.873/1999.
		O referido diploma legal assim dispõe sobre a matéria:
Art. 1o  Prescreve em cinco anos a ação punitiva da Administração Pública Federal, direta e indireta, no exercício do poder de polícia, objetivando apurar infração à legislação em vigor, contados da data da prática do ato ou, no caso de infração permanente ou continuada, do dia em que tiver cessado.
§ 1o  Incide a prescrição no procedimento administrativo paralisado por mais de três anos, pendente de julgamento ou despacho, cujos autos serão arquivados de ofício ou mediante requerimento da parte interessada, sem prejuízo da apuração da responsabilidade funcional decorrente da paralisação, se for o caso.
§ 2o  Quando o fato objeto da ação punitiva da Administração também constituir crime, a prescrição reger-se-á pelo prazo previsto na lei penal.
Art. 2o  Interrompe-se a prescrição da ação punitiva: 
I - pela notificação ou citação do indiciado ou acusado, inclusive por meio de edital; 
II - por qualquer ato inequívoco, que importe apuração do fato;
III - pela decisão condenatória recorrível.
IV - por qualquer ato inequívoco que importe em manifestação expressa de tentativa de solução conciliatória no âmbito interno da administração pública federal.  (grifamos) 
		No caso em exame, em se tratando de omissão no dever de prestar contas, o termo inicial para a avaliação da prescrição é o dia 01/02/2013, data a partir da qual os responsáveis se tornaram omissos, haja vista que, conforme mencionamos anteriormente, o prazo limite para a apresentação das contas foi o dia 31/01/2013.
		Para fins de avaliação da ocorrência da prescrição, relacionamos abaixo, segundo os documentos que constam nos autos, os atos processuais que importam para o deslinde do caso:
		a) em 5/6/2017, em razão da omissão no dever de prestar contas, a Coordenação de Fiscalização sugeriu o envio do processo para a Coordenação-Geral de Avaliação de Resultados, com indicação para a instauração de tomada de contas especial (peça 27) . Na ocasião, foi informado que os responsáveis foram notificados a prestar contas por meio de mensagem eletrônica encaminhada via Salic, mas não atenderam à diligência. Essas mensagens eletrônicas não constam nos autos; 
		b) em 17/7/2017, mantida a omissão, a Coordenação-Geral de Avaliação de Resultados sugeriu a reprovação das contas e a inabilitação dos proponentes, bem como solicitou autorização para a instauração de tomada de contas especial, caso o dano apurado não fosse ressarcido (peça 9, p.1) ;
		c) em 31/7/2017, a Secretaria de Fomento e Incentivo à Cultura reprovou as contas, inabilitou os responsáveis e determinou a instauração de TCE (peça 9, p. 2) . Em 2/8/2017, a Portaria nº 464, de 1/8/2017, tornou pública a reprovação das contas (peça 10, p. 1-2) ;
		d) em 9/8/2017, promoveu-se a notificação dos responsáveis (peças 11-16) ;
		e) em 1/3/2018, foram expedidas novas notificações aos responsáveis (peças 17-20) ;
		f) em 28/3/2018, a Coordenação-Geral de Avaliação de Resultados, por meio do Relatório de TCE nº 133/2018, concluiu que o dano ao erário restou caracterizado e atribuiu a responsabilidade pelo ressarcimento aos responsáveis solidários arrolados na presente TCE (peça 29) ;
		g) em 7/11/2018, o Ministério da Transparência e Controladoria-Geral da União emitiu o Certificado de Auditoria nº 1115/2018 (peça 31) ;
		h) em 10/5/2019, já no âmbito do TCU, o E. Relator, após o exame do processo pela SecexTCE, determinou a citação dos responsáveis (peça 38) ;
		i) em 8/6/2019 (peça 42) ; em 18/6/2020 (peça 63) ; e em 23/9/2020 (peça 69) ; respectivamente, foram citados a JK Cultural Ltda. - ME, o Sr. Luiz Alberto Pimenta Felício dos Santos e o espólio do Sr. Adelmo Franco Castilho;
		j) em 10/12/2020, foi encerrada a fase de instrução do processo, com a emissão de pronunciamento pelo Titular da Unidade Técnica (peça 73) . 
		À vista do que foi exposto, entendemos que não ocorreu a prescrição da pretensão punitiva. Como se vê, a primeira intervenção que suspendeu o prazo prescricional, ocorrida em 5/6/2017, deu-se em prazo inferior a 5 anos, contados do termo inicial (01/02/2013) . Da mesma forma, a partir dos atos apuratórios subsequentes, não se verificou a prescrição intercorrente de que trata o §1º do artigo 1º da Lei 9.873/1999, cuja incidência se dá caso o processo fique paralisado por mais de três anos, aguardando julgamento ou despacho.
		Feitas essas considerações, manifestamo-nos de acordo com a proposta alvitrada pela SecexTCE na instrução que instrução que integra a peça 71."
	É o relatório.

não há.

Procurador Marinus Eduardo De Vries Marsico.

TOMADA DE CONTAS ESPECIAL. SECRETARIA ESPECIAL DE CULTURA. PROJETO CULTURAL PARA PUBLICAR A BIOGRAFIA DE UM EX-DEPUTADO FEDERAL. CAPTAÇÃO DE RECURSOS. OMISSÃO NO DEVER DE PRESTAR CONTAS. CITAÇÃO DA ENTIDADE PROPONENTE E DOS SÓCIOS-ADMINISTRADORES DA SOCIEDADE. AUDIÊNCIA DE UM SÓCIO-ADMINISTRADOR. REVELIA DA ENTIDADE E DE UMA PESSOA FÍSICA. ALEGAÇÕES DE DEFESA INSUFICIENTES DE OUTRO GESTOR. CONTAS IRREGULARES. DÉBITO. MULTAS.

TOMADA DE CONTAS ESPECIAL (TCE)

Secretaria de Controle Externo de Tomada de Contas Especial (SecexTCE).

Trata-se de tomada de contas especial instaurada pela Secretaria Especial de Cultura em desfavor da JK Cultural Ltda. - ME e dos seus sócios-administradores, srs. Adelmo Franco Castilho (falecido) e Luiz Alberto Pimenta Felício dos Santos, em razão da omissão no dever de prestar contas dos recursos captados no âmbito do projeto cultural Pronac 09-6865, destinado à publicação de 2.500 exemplares da biografia do ex-deputado federal Dr. Carlos Murilo Felício dos Santos, secretário e amigo particular do ex-presidente Juscelino Kubitscheck.
2.	 A Portaria MinC 044/2010 autorizou a captação de R$ 136.244.90, que deveria ocorrer entre 9/2/2010 e 31/12/2012, devendo a prestação de contas ser apresentada até 31/1/2013. Daquele valor, a proponente conseguiu efetivamente arrecadar apenas R$ 129.999,90, sob as formas de doação e patrocínio.  
3.	Lembro que o projeto em apreço está amparado pela Lei Rouanet (Lei 8.313/1991) , que faculta às pessoas físicas e jurídicas a aplicação de parcelas do Imposto sobre a Renda em projetos culturais aprovados pela Secretaria Especial de Cultura. 
4.	Expirado o prazo para a prestação de contas e constatada a falta de envio da documentação comprobatória das despesas, a Secretaria Especial de Cultura expediu ao menos cinco comunicações endereçadas aos jurisdicionados requerendo informações sobre a destinação dada aos recursos captados. Todavia, não logrou êxito.
5.	 Instaurada a tomada de contas especial e encaminhada ao TCU, esta Corte de Contas promoveu a citação do sr. Luiz Alberto Pimenta Felício dos Santos, do espólio do sr. Adelmo Franco Castilho - na pessoa de sua então cônjuge e administradora provisória, sra. Gildete da Conceição Galdino Castilho - e da JK Cultural Ltda. - ME, imputando-lhes a responsabilidade solidária pelo montante efetivamente arrecadado (R$ 129.999,90) . 
6.	Desses três arrolados, apenas o sr. Luiz Alberto Pimenta Felício dos Santos compareceu aos autos, oportunidade em que apresentou alegações de defesa, desacompanhadas, todavia, de qualquer documento comprobatório das despesas. Os demais permaneceram em silêncio, deixando transcorrer in albis o prazo a eles concedido, ou seja, não apresentaram defesa, nem recolheram as quantias que lhes foram imputadas. Dessa forma, resta caracterizada a revelia deles, nos termos do art. 12, § 3º, da Lei 8.443/1992.
7.	Após analisar as justificativas apresentadas por um dos sócios-administradores da empresa arrolada, a Secex/TCE propôs: i) a irregularidade das contas dos responsáveis (sr. Luiz Alberto Pimenta Felício dos Santos, espólio do sr. Adelmo Franco Castilho e JK Cultural Ltda. - ME) e a condenação solidária deles pelo ressarcimento do dano; e ii) a aplicação da multa prevista no artigo 57 da Lei 8.443/1992 ao sr. Luiz Alberto Pimenta Felício dos Santos e à JK Cultural Ltda. - ME. O Ministério Público junto ao TCU manifestou-se de acordo com a proposta da unidade técnica. 
8.	Manifesto-me de acordo com os pareceres precedentes, cujos fundamentos incorporo como razões de decidir, sem prejuízo das considerações que passo a fazer. 
9.	O sr. Luiz Alberto Pimenta Felício dos Santos argumentou que: i) não houve prejuízo ao Erário, pois os serviços foram prestados, de modo que a imputação está lastreada apenas em questões formais; ii) demonstrou a regular aplicação dos recursos arrecadados, tendo apresentado recibos e outros documentos ao então Ministério da Cultura em junho de 2012; iii) entregou ao órgão público 200 volumes do livro de JK; e iv) nenhum dos sócios havia sido comunicado previamente quanto à existência de irregularidades, não se cogitando de má-fé no caso concreto.
10.	De início, deve-se destacar que a prestação de contas não constitui mera formalidade, mas etapa essencial para comprovar a produção dos livros e seu custeio com os recursos captados. Não se tem notícia nos autos nem que o objeto foi realizado, nem que haveria nexo entre as receitas e as despesas.
11.	A alegação de que parte dos livros e os comprovantes das despesas teriam sido entregues ao então Ministério da Cultura em junho de 2012 não encontra lastro nos autos, sendo que sequer foi apresentado recibo dessas entregas. As evidências indicam o contrário, a ponto de, em 17/7/2017 (peça 9) , ter sido autorizada a instauração da tomada de contas especial. Naquela oportunidade, qualificou-se o projeto cultural como irregular, tendo em vista a caracterização da omissão no dever de prestar contas.
12.	 Após essa autorização, todos os arrolados foram notificados pela Secretaria Nacional de Cultura entre agosto de 2017 e março de 2018, como pode ser visto nas peças 14, 15, 16, 19 e 20, tendo-lhes sido facultado o contraditório e a ampla defesa.
13.	Desse modo, as alegações de defesa apresentadas pelo sr. Luiz Alberto Pimenta Felício dos Santos devem ser rejeitadas.
14.	Quanto aos demais jurisdicionados, convém relembrar que, nos processos do TCU, a revelia não leva à presunção de que seriam verdadeiras todas as imputações levantadas contra os responsáveis, diferentemente do que ocorre no processo civil, em que a revelia do réu opera a presunção da verdade dos fatos narrados pelo autor. Desse modo, a avaliação da responsabilidade dos agentes não pode prescindir da prova existente no processo ou para ele carreada.
15.	 Contudo, noto que todos os responsáveis não se manifestaram na fase interna desta tomada de contas especial. Assim sendo, concentrando minha análise sobre a documentação juntada aos autos pelo tomador, considero não haver argumentos que possam ser utilizados para afastar a irregularidade a eles imputada, nem elementos que permitam reconhecer a ocorrência de boa-fé em suas condutas. 
16.	Importante destacar que a jurisprudência desta Corte é firme no tocante à responsabilidade dos gestores e da empresa cultural pela comprovação da boa e regular aplicação dos recursos federais recebidos com fundamento na Lei Rouanet (Lei 8.313/1991) . Nesse contexto, todo aquele que utiliza ou gerencia recursos públicos, por dever constitucional e legal, submete-se ao encargo de demonstrar o correto emprego dos valores federais, nos termos dos arts. 37, caput, e 70, parágrafo único, da Constituição de 1988, do art. 93 do Decreto-Lei 200/1967 e, no caso em apreço, também dos arts. 6º a 8º, da Portaria MDS 625/2010.
17.	Portanto, não havendo nos autos elementos que possam comprovar a regularidade na aplicação dos recursos captados ou permitir a conclusão pela boa-fé dos jurisdicionados, aquiesço ao encaminhamento alvitrado pela unidade técnica e ratificado pelo MPTCU no sentido de julgar irregulares as presentes contas e condenar solidariamente os responsáveis ao pagamento do débito apurado. Em acréscimo, proponho a aplicação da multa prevista no art. 57 da Lei 8.443/1992, no valor de R$ 120.000,00, à empresa e ao sr. Luiz Alberto Pimenta Felício dos Santos.
18.	Deve-se ratificar a jurisprudência consolidada da Corte, no sentido de não ser possível multar responsável falecido (caso do sr. Adelmo Franco Castilho) , já que a sanção possui natureza personalíssima. Em relação ao débito, o espólio deve ser arrolado solidariamente, dada a natureza ressarcitória da dívida e a vedação de enriquecimento sem causa. 
19.	Observo não ter ocorrido a prescrição do débito e da multa. Destaco, inicialmente, que ainda pairam diversas dúvidas sobre o conteúdo e a extensão do julgado proferido no RE 636.886-AL, conforme expus no voto condutor do Acórdão 11532/2020-TCU-Primeira Câmara:
"25. [...] não se sabe qual o dies a quo (a data de ocorrência do fato irregular ou a do seu conhecimento pelo TCU) e quais seriam as hipóteses de interrupção da prescrição. Da mesma forma, não é certo se a Corte Maior modulará os efeitos de sua decisão, nos termos do art. 927, § 3º, do Código de Processo Civil:
'3º Na hipótese de alteração de jurisprudência dominante do Supremo Tribunal Federal e dos tribunais superiores ou daquela oriunda de julgamento de casos repetitivos, pode haver modulação dos efeitos da alteração no interesse social e no da segurança jurídica.'
20. 	Ademais, a Exma. Ministra Rosa Weber proferiu, recentemente, em 17/8/2020, decisão monocrática na qual reconheceu a incidência do prazo decenal do Código Civil sobre os processos de controle externo que apuram a ocorrência de débito (MS 34.467/DF) . Em suas palavras:
"8. Vale dizer, portanto, que a atuação do TCU em tomada de contas especial, por não constituir via própria para a apuração de ato doloso tipificado na Lei de Improbidade Administrativa, se encontra submetida a prazo prescricional. [...]
16. Anoto que, no âmbito das relações jurídicas de direito privado, ressalvados casos especiais, como o da prestação de contas de quantias recebidas pelo advogado de seu cliente (art. 25-A da Lei nº 8.906/1994) , a pretensão de exigir contas está regulada pelo prazo prescricional decenal veiculado no art. 205 do Código Civil, como se extrai de precedentes do Superior Tribunal de Justiça (AgRg no AREsp 449.544/MS, Rel. Min. Maria Isabel Gallotti; AgRg no AREsp 642.576/PR, Rel. Min. Marco Aurélio Bellizze; e AgRg no AREsp 616.736/DF, Rel. Min. Luis Felipe Salomão) .
17. Não vislumbro justificativa para que o prazo prescricional adotado, como regra, em relações jurídicas de direito privado, não seja observado em tomada de contas especial, voltada a fiscalizar o uso de dinheiro público."
21. 	Diante de todas as dúvidas ainda existentes sobre a extensão da decisão proferida no RE 636.886 e da aparente indefinição do STF sobre o prazo prescricional incidente sobre os processos de controle externo, opto por aplicar ao caso em exame os entendimentos jurisprudenciais do TCU e do próprio STF, ainda vigentes, que reconhecem a imprescritibilidade dos débitos apurados pelo TCU.
22.	Há incerteza até mesmo quanto ao regime jurídico de prescrição aplicável ao processo de tomada de contas especial, no órgão instaurador e posteriormente na Corte de Contas. Isso porque o RE 636.886 tratou da ação de execução de acórdão do TCU, tendo decidido pela aplicação da Lei 6.830/1980 (Lei de Execução Fiscal) nessa etapa processual.
23. 	Essa premissa é muito clara na seguinte passagem do voto proferido pelo Ministro Alexandre de Moraes, ao tratar dos pressupostos iniciais para o seu convencimento: 
"Após a conclusão da tomada de contas, com a apuração do débito imputado ao jurisdicionado, a decisão do TCU formalizada em acórdão terá eficácia de título executivo e será executada conforme o rito previsto na Lei de Execução Fiscal (Lei 6.830/1980) , por enquadrar-se no conceito de dívida ativa não tributária da União, conforme estatui o art. 39, § 2º, da Lei 4.320/1964 [...].
Desse modo, entendo que, no caso, não há que se falar em imprescritibilidade, aplicando-se, integralmente, o disposto no artigo 174 do Código Tributário Nacional c/c art. 40 da Lei 6.830/1980, que rege a Execução Fiscal e fixa em cinco anos, respectivamente, o prazo para a cobrança do crédito fiscal e para a declaração da prescrição intercorrente."
24. 	Dessa forma, se há certeza em relação à posição do Supremo Tribunal Federal (STF) quanto à prescritibilidade do processo de controle externo para a constituição de débito, em face da própria incidência, a reverso, da Súmula STF 150 (prescreve a execução no mesmo prazo de prescrição da ação) , há muitas incertezas no que concerne às regras da contagem do prazo, aos marcos inicial e interruptivo, enfim, quanto ao regime jurídico aplicável ao tema. Isso obstaculiza a aplicação, no caso concreto, da mudança de entendimento do STF sobre o tema, consubstanciada no RE 636.886.
25. 	Sendo assim, diante de todas essas dúvidas, julgo adequado, como medida de prudência, e no legítimo espaço de atuação constitucional deste Tribunal, aplicar a jurisprudência vigente nesta Corte de Contas a respeito da prescrição do débito até que todos esses relevantes aspectos sejam elucidados, seja com a apreciação dos embargos de declaração pelo STF, seja mediante novo incidente de uniformização de jurisprudência nesta Casa, em momento futuro, na hipótese de a Corte Suprema não esclarecer todos os pontos acima suscitados.
26. 	Diante disso, considerando que recentes decisões deste Tribunal, prolatadas após a mencionada deliberação do STF, adotaram a tese da imprescritibilidade da pretensão ressarcitória no âmbito do controle externo (Acórdão 5236/2020-TCU-Primeira Câmara, 6.171/2020-2ª Câmara, 6.084/2020-1ª Câmara, 5.681/2020-2ª Câmara, 6.846/2020-2ª Câmara, 6.676/2020-2ª Câmara, 6.707/2020-2ª Câmara, 6.473/2020-1ª Câmara, 6.466/2020-1ª Câmara, 6.465/2020-1ª Câmara, dentre outros) , opto por seguir a mesma linha nestes autos, aplicando a tese da imprescritibilidade do débito e mantendo a posição vigente nesta Casa quanto ao prazo prescricional da pretensão punitiva, nos termos do que restou decidido no incidente de uniformização de jurisprudência apreciado pelo Acórdão 1441/2016-TCU-Plenário.
27. 	Ainda que restasse decidido pela incidência do Código Civil ou da Lei 9.873/1999, no caso concreto não teria havido a prescrição da ação de ressarcimento ao Erário, tampouco da multa.
28. 	A omissão no dever de prestar contas restou caracterizada em 1º/2/2013, enquanto a citação dos jurisdicionados (marco interruptivo previsto na Lei 10.406/2002) foi autorizada em 10/5/2019. Portanto, de acordo com o diploma civil, não houve a perda da pretensão do Tribunal. 
29. 	Além da citação, a Lei 9.873/1999 prevê outros marcos interruptivos que reiniciam a contagem do prazo, como é o caso da prática de qualquer ato inequívoco que importe apuração do fato (art. 2º, II) . Essa hipótese legal se enquadra perfeitamente na iniciativa do então Ministério da Cultura, que autorizou, em 17/7/2017, a instauração da presente tomada de contas especial.
30. 	A multa também não está prescrita. Afinal, de acordo com decisão proferida em incidente de uniformização da jurisprudência (Acórdão 1441/2016-TCU-Plenário) , consolidou-se o entendimento de que a pretensão punitiva do Tribunal está sujeita ao disposto no Código Civil (prazo decenal) , cabendo neste caso as mesmas observações já feitas em relação à ação de ressarcimento.
21. 	Ante o exposto, acolhendo integralmente os pareceres precedentes, manifesto-me por que o Tribunal aprove o acórdão que ora submeto à apreciação deste Colegiado.
TCU, Sala das Sessões, em 13 de julho de 2021.
BENJAMIN ZYMLER 
Relator